臺灣高等法院民事判決　九十一年度上字第九一號
　　　上　訴　人　　乙○○
　　　被　上訴人　　甲○○
右當事人間返還加倍定金事件，上訴人對於中華民國九十年十二月十九日臺灣板橋地
方法院九十年度重訴字第四五九號第一審判決提起上訴，本院判決如左：
　　　主 　　 文
原判決關於駁回上訴人後開第二項之訴部分，並除確定部分外訴訟費用之裁判廢棄。
被上訴人應給付上訴人新台幣壹佰伍拾萬元，及自九十年七月二十四日起，至清償日
止，按週年利率百分之五計算之利息。
其餘上訴駁回。
第一、二審訴訟費用除確定部分外，由被上訴人負擔二分之一，餘由上訴人負擔。
     事實及理由
一、上訴人主張：上訴人於民國（下同）九十年三月十日向被上訴人訂購坐落臺北市
　　○○段一四○號（輕井澤）Ａ棟第八層預售房屋乙戶及其坐落基地持分（下稱系
　　爭房地），訂購時上訴人交付面額新台幣（下同）三百萬元支票一張予被上訴人
　　，兩造並言明被上訴人應將一切相關文件即八樓產權證明含土地所有權狀、被上
　　訴人與冠德建設公司（以下簡稱冠德公司）簽訂之合建契約、冠德公司與忠泰建
　　設公司（以下簡稱忠泰公司）之委建合約、建物平面曬圖、車位平面曬圖、施工
　　圖曬圖及建照影本等一切有關資料予上訴人，俾供上訴人委任律師草擬系爭房地
　　之買賣契約，此觀諸定金收據上載有「雙方言明：以買方之律師和代書為主辦、
　　賣方之律師和代書會同協辦」等語即明。該提供相關圖文自係被上訴人於預約中
　　的主要義務之一。縱令被上訴人提供前開圖文之義務非為主給付義務，然其既有
　　輔助主給付義務之功能，則亦應視為「從給付義務」，而從給付義務若有違反，
　　自得依法解除契約。退步言，縱令被上訴人提供上開圖文之義務，如被上訴人所
　　稱係「附隨義務」，然而附隨義務之違反，亦得構成不完全給付，而有民法第二
　　百二十七條之適用，則於被上訴人給付遲延時，上訴人自得依給付遲延之規定，
　　解除契約。又被上訴人於約定之簽約日即九十年三月二十日前，未能提供相關文
　　件供上訴人委任之律師擬定買賣契約，則雙方顯無法於該日簽訂買賣契約，上訴
　　人縱使於三月二十日即原訂之簽約日到場，亦無從簽立買賣契約，僅係徒耗時間
　　，顯無意義。是於上開期日後，上訴人仍一再促請被上訴人提供圖文，惟被上訴
　　人均未置理，故上訴人乃於九十年三月三十日發函限期被上訴人應於文到三日內
　　提供相關文件，否則上訴人將依法解除契約並請求返還雙倍之定金，然被上訴人
　　亦置若罔且將前揭定金支票予以提兌，上訴人不得已乃於九十年四月十二日去函
　　解約，並請被上訴人返還雙倍之定金，被上訴人亦拒不返還。退步言，縱鈞院認
　　上訴人以被上訴人違約訴請返還定金為無理由，然被上訴人逕將上訴人所繳付之
　　三百萬元沒收充作違約金，該約定之違約金額顯屬過高。爰本於民法第二百四十
　　九條第三款之規定，求為命被上訴人給付上訴人六百萬元及自起訴狀繕本送達被
　　上訴人之翌日起至清償日止，按年息百分之五計算利息之判決。（原判決駁回上
　　訴人之訴，上訴人僅就其中三百萬元本息部份提起上訴，未上訴部分應已確定）
　　上訴聲明：(一)原判決廢棄。(二)右廢棄部份，被上訴人應給付上訴人三百萬元，並
　　自起訴狀繕本送達被上訴人翌日起至清償日止，按年息百分之五計算之利息。(三)
　　第一、二審訴訟費用由被上訴人負擔。(四)上訴人願供擔保請准宣告假執行。
二、被上訴人則以：系爭預售屋房地買賣，被上訴人與上訴人間並無言明被上訴人有
    交付上揭文件資料之情，被上訴人與上訴人間就交付文件並無合意之意思表示。
    倘上訴人仍認被上訴人有此義務，上訴人依法自應負舉證責任。被上訴人既無交
    付有關文件、資料之義務，自不可能遲延給付，上訴人解除契約顯不合法。又兩
    造九十年三月十日簽訂之購屋定金收據，約定有「於中華民國九十年三月二十日
    十七時駕臨本公司與賣方簽訂不動產買賣契約書（買方逾時未簽約或表明不買，
    本買賣即作廢，定金沒收，賣方不賣則定金加倍返還買方）」之約款。故上訴人
    依約即有於九十年三月二十日十七時至第三人僑鴻房屋仲介股份有限公司（下稱
    僑鴻公司）與被上訴人簽訂系爭不動產之買賣契約書之義務。然上訴人於九十年
    三月二十日十七時並未至僑鴻公司與被上訴人簽訂買賣契約書，此消極之不作為
    ，顯係未依約履行簽訂買賣契約書之義務無疑，依購屋定金收據（即上訴人逕稱
    之系爭房地買賣之預約）之約定，系爭買賣已作廢，上訴人主張解除預約，顯屬
    無稽。從而，被上訴人依約沒收定金，提兌上訴人所交付之定金票，當為法所允
    許，上訴人主張顯無理由。再上訴人主張上訴人自九十年三月三十日起履次請求
    被上訴人配合辦理云云，惟上訴人所主張者均為當事間於系爭契約作廢、失效後
    所為之意思表示。既於系爭契約作廢、失效後，被上訴人本即無再負擔任何義務
    ，上訴人前揭舉證僅能證明另一法律關係中，上訴人另為要約、被上訴人再為承
    諾與否之意思表示，與本事件並無關聯。縱使認為被上訴人有提供相關文件資料
    之義務，惟：系爭契約之買賣標的物總價金高達五千一百五十萬元之房地，被
    上訴人於上訴人有意購買之意思表示時，業已提供完整之圖說、相關資料與解說
    ，否則上訴人豈可能簽立系爭契約時即交付三百萬元之定金。再觀系爭契約中，
    自買受人乙欄、付款方式欄以至特約事項等，無一不是由上訴人親自書寫，載明
    「Ａ棟第八層、五千一百五十萬（含Ｂ２二車位）」，益證上訴人確實對本件標
    的物已相當熟悉。定金契約必要之點為定金與主契約之簽立，而買買契約必要
    之點為標的物及價金。從而，提供相關之文件及資料，或係附隨義務或是不真正
    義務，均非主義務，而通說亦認為附隨義務及不真正義務之違反，並不能解除契
    約。本件當事人間對於定金、主契約之簽立、價金及標的物均已完全明瞭知悉，
    縱認被上訴人有違反提出資料之義務，上訴人依法仍不得主張解除契約。本件
    被上訴人於上訴人簽定系爭契約前即已提供完整之相關資料與上訴人，倘上訴人
    果有不清楚之情，仍可依約於九十年三月二十日準時到場與被上訴人協商，再詢
    問認相關事項，而非不到場。又上訴人何以遲至同年三月三十日方向被上訴人主
    張返還定金，足以證明本件純係上訴人未依約行事，事後反悔不買所涉訟等語，
    資為抗辯。答辯聲明：(一)上訴駁回。(二)第一、二審訴訟費用由上訴人負擔。(三)如
    受不利判決，願供擔保請准宣告免為假執行。
三、上訴人主張：上訴人於九十年三月十日向被上訴人訂購系爭房地，交付面額三百
    萬元支票一張予被上訴人，上開簽訂之購屋定金收據，約定上訴人應於九十年三
    月二十日十七時，至僑鴻公司與被上訴人方面簽訂不動產買賣契約書，如上訴人
    方面逾時未簽約或表明不買，該買賣即作廢，定金沒收；被上訴人方面不賣，則
    定金加倍返還上訴人。九十年三月二十日十七時，上訴人未至僑鴻公司與被上訴
    人簽訂買賣契約書之事實，業據上訴人提出購屋定金收據為證，並為兩造所不爭
    執，足堪信為真實。上訴人又主張：兩造言明被上訴人應將一切相關文件即八樓
    產權證明含土地所有權狀、被上訴人與冠德公司簽訂之合建契約、冠德公司與忠
    泰公司之委建合約、建物平面曬圖、車位平面曬圖、施工圖曬圖及建照影本等一
    切有關資料予上訴人，俾供上訴人委任律師草擬系爭房地之買賣契約，經上訴人
    一再促請被上訴人提供圖文，惟被上訴人均未置理，故上訴人乃於九十年三月三
    十日發函限期被上訴人應於文到三日內提供相關文件，否則上訴人將依法解除契
    約並請求返還雙倍之定金，然被上訴人亦置若罔且將前揭定金支票予以提兌，上
    訴人不得已乃於九十年四月十二日去函解約，被上訴人自應返還定金等語。被上
    訴人則以：被上訴人與上訴人間並無言明被上訴人有交付上揭文件資料之義務，
    自不可能遲延給付，上訴人解除契約顯不合法等語。是以本件兩造爭執要旨，在
    於被上訴人有無將一切房地買賣相關文件交付上訴人之義務？上訴人是否可以以
    被上訴人遲未相關文件交付相關文件為由解除契約，並行使返還定金之權利？又
    被上訴人逕將上訴人所繳付之三百萬元沒收充作違約金，是否過高，應否酌減？
    茲析述如下。
四、經查上訴人主張之事實，固據提出購屋定金收據、九十年三月三十日之後寄發予
    被上訴人方面之催告、解約信函為證。惟被上訴人則否認負有應於九十年三月二
    十日十七時前，交付上訴人上述相關文件之義務。經查，上訴人簽訂之購屋定金
　　收據，並未明文約定被上訴人有此交付文件之義務。（尤其是被上訴人為地主，
　　與建設公司合建，並簽定保密合約，是否能將合建契約交付上訴人，已有疑義，
　　更何況冠德公司與忠泰公司之委建合約，被上訴人並非當事人，能否取得？其他
　　建物平面曬圖、車位平面曬圖、施工圖曬圖及建照影本等資料，似亦非地主所能
　　擁有，被上訴人豈可能同意交付？）參酌民事訴訟法第二百七十七條「當事人主
　　張有利於己之事實者，就其事實有舉證責任」之規定，本件上訴人未能舉證證明
　　被上訴人負有應於九十年三月二十日十七時前，交付上訴人一切房地買賣相關文
　　件之義務，從而被上訴人否認其有給付之義務，應堪採信。
五、上訴人雖主張購屋定金收據載有「雙方言明以買方之律師和代書為主辦」字句，
　　然就建物及持分土地之坪數、大小公設之面積、建材設備、停車位之編號及位置
　　、完工及交屋日期、稅費之負擔、違約條款、建照已否核發、產權誰屬˙˙˙等
　　各項買賣條件均付之闕如。是被上訴人若不提供系爭房地之相關圖文資料予上訴
    人，則上訴人所委請之律師如何憑空擬定買賣契約，因而認為被上訴人即負有提
    出上開買賣所需房地資料之義務云云。被上訴人則辯稱該字句僅係表明上訴人方
    面之締約主導權，非謂被上訴人有此提示交付義務。經原審訊問證人即系爭房地
    買賣仲介者僑鴻公司沈明朝，證稱：「（問：證人訂金收據左下方用筆寫的雙方
    言明以買方之律師及代書主辦，賣方之律師及代書協辦？）當初我是想讓買賣比
　　較順利的完成，還有資料要補，或是因為哪些資料買（應係賣方之誤）方要提出
　　，所以當天我建議寫這些文字，讓交易順利的完成，可以讓律師來看條文，並由
　　代書來辦理過戶，再由賣方的律師及代書協辦，這是我建議的，結果雙方都同意
　　後，我加註的；當天談好後雙方很和諧，氣氛很愉快，當天雙方並沒有提到說賣
　　方要提出什麼資料，因為是買方要買的房子，所以是買方的律師來擬定條文，再
　　由賣方配合。當天沒有具體表明是否賣方需要提出什麼樣的資料。」（見原審卷
　　第五四至五九頁），可見雙方約定由買方律師代書主辦之真意，僅止於締約過程
　　之主導，自難擴及被上訴人負有其他給付之義務。且查買買契約必要之點為標的
　　物及價金。系爭購屋定金收據中，自買受人乙欄、付款方式欄以至特約事項等，
　　無一不是由上訴人親自書寫，載明「Ａ棟第八層、五千一百五十萬（含Ｂ２二車
　　位）」，益證上訴人確實對本件標的物已相當熟悉，至少對於建照已否核發、產
　　權誰屬，應已無疑慮，否則上訴人豈可能交付三百萬元之定金？至於建物及持份
　　土地之坪數、大小公設之面積、停車位之編號及位置，無一不是可得確定。而稅
　　費之負擔、違約條款等，縱無任何圖文資料，亦可由兩造自行約定。是以至多僅
　　有建材設備、完工及交屋日期需進一步資料確認，當係當事人間所約定需於三月
　　二十日到場簽立約定之細節相關事項，且此是否需要被上訴人與冠德公司簽訂之
　　合建契約、冠德公司與忠泰公司之委建合約、建物平面曬圖、車位平面曬圖、施
　　工圖曬圖及建照影本等圖文資料方能擬定買賣契約，亦有疑義。況如非有此圖文
　　資料不可，何以未於購屋定金收據中明確約定？益加可證上訴人執此主張，並非
　　可採。
六、再者，被上訴人復抗辯縱有提示文件之義務，被上訴人於九十年三月二十日前，
    業已將系爭房屋八樓產權證明，土地之所有權狀、被上訴人與冠德公司簽訂之合
    約、建物平面圖、車位平面圖、建照影本等一切資料提示予上訴人等情，核與上
    開證人沈明朝到庭證稱：「寫訂金收據當天，打電話給賣方的時候，就是請賣方
    把資料帶過來，給買方瞭解，在談的當時，賣方有翻資料給買方看，兩造在協談
    時，我在負責泡茶，有隔了一段距離，至於賣方帶了哪些資料，我並不清楚，賣
    方的資料是用牛皮紙袋裝的。‧‧‧買方除了買房屋之外還包括地下二樓二個車
    位，當時我有聽到賣方說到時候再由買方來挑，看要哪二個車位，在當時車位的
    位置應該是還沒有確定的，車位的編號、位置以後再來選‧‧‧我在三月十三日
    有向賣方拿到一些建物及車位的平面圖，這些都是買方要求我向賣方拿的，‧‧
    ‧當天（按指九十年三月二十日）賣方有來，有帶什麼東西到現場我不清楚，當
    時買方沒有來，五點到了之後買方沒有來，我有打電話通知買方，因為買方一直
    有要延，所以在當天晚上我有打電話給買方，買方是希望能夠延一段時間，為什
    麼不來的原因我不記得了‧‧‧預售合約書在三月十日以後三月二十日以前有給
    買方看過，預售合約書沒有在我這裡，預售合約書是賣方拿過來的，預售合約書
    是我交給買方的。‧‧‧因為買方很重視合建契約書，我是在三月十九日才拿到
    合建契約，在三月十九日的時候才將平面圖還有合建契約一併拿給買方。‧‧‧
    賣方大概是在三月十三還是十四日資料就有拿過來，我就有拿給上訴人，我有告
    訴上訴人說合建契約因與冠德公司有簽約不得拷貝，所以我有告訴上訴人，上訴
    人是說他重視這份資料，希望可以拷貝，上訴人說那他先看合建契約，我確實有
    在三月十九日拿到合建契約，上訴人當時有過來拿‧‧‧」等語相符（見原審卷
    第五四至五九頁），參以系爭契約之買賣標的物為總價金高達五千一百五十萬元
    之房地，被上訴人於上訴人有意購買之意思表示時，應已提供完整之圖說、相關
    資料與解說，否則上訴人豈可能簽立系爭契約時即交付三百萬元之定金。況如上
    訴人果有不清楚之情，仍可依約於九十年三月二十日準時到場與被上訴人協商，
    再詢問相關事項，而非不到場。足認被上訴人此部分之抗辯，亦可採信。上訴人
    雖又主張：縱令證人沈明朝上開所言屬實，充其量亦僅能證明被上訴人曾將建物
    及車位平面圖（與上訴人要求提供之曬圖不同）、預售合約及合建契約等交予上
    訴人，並無法證明被上訴人業已將其餘之圖文資料交予上訴人云云。惟查依舉證
    責任分配原則，上訴人就被上訴人有交付上開圖文資料義務之有利事實，自負有
    舉證之責，上訴人尚未能舉證以實其說，已難採信，反指被上訴人就業已交付其
    餘之圖文乙節，未能舉證云云，顯不足採。
七、上訴人又主張：因被上訴人於九十年三月二十日前遲未提出相關圖文，經多次催
    告後，上訴人迫於無奈乃於九十年四月十二日發函解約，惟上訴人於解約後，為
    使本件買賣能妥善圓滿，仍曾多次委請沈志成律師代函通知被上訴人提出相關圖
    文並出面洽商買賣事宜，且曾於九十年五月間假沈志成律師之事務所協商買賣事
    宜，在場除被上訴人及上訴人之夫沈裕雄外，另有沈志成律師及沈裕雄之友人顏
    光嵐律師及詹希達，並舉證人沈裕雄、顏光嵐律師為證。惟查系爭購屋定金收據
    ，約定有「於中華民國九十年三月二十日十七時駕臨本公司與賣方簽訂不動產買
    賣契約書（買方逾時未簽約或表明不買，本買賣即作廢，定金沒收，賣方不賣則
    定金加倍返還買方）」之約款。故上訴人依約即有於九十年三月二十日十七時至
    第三人僑鴻公司與被上訴人簽訂系爭不動產之買賣契約書之義務。然上訴人於九
    十年三月二十日十七時並未至僑鴻公司與被上訴人簽訂買賣契約書，此消極之不
    作為，顯係未依約履行簽訂買賣契約書之義務無疑，依購屋定金收據之約定，系
　　爭買賣已作廢（法律上應係解除契約條件成就）。上訴人主張自九十年三月三十
　　日起履次請求被上訴人配合辦理及協商云云，惟上訴人所主張者均為於系爭契約
　　作廢後（甚至為上訴人主張解約之後）所為之意思表示。既於系爭契約作廢後，
　　被上訴人本即無任何義務，上訴人前揭舉證僅能證明另一法律關係中，兩造另行
　　協商之過程，不能使已解除之契約回復，證人既未舉證兩造協商有達成任何協議
　　，上訴人執此主張，即非可採。
八、惟按約定之違約金額過高者，法院得減至相當之數額，民法第二百五十二條定有
    明文。經查，兩造間購屋定金收據，約定「買方逾時未簽約或表明不買，本買賣
    即作廢，定金沒收」之約款。此沒收定金之性質，應屬違約金，本院自得依職權
    審核違約金額是否過高。按「當事人約定契約不履行之違約金過高者，法院固得
    依民法第二百五十二條以職權減至相當之數額，惟是否相當仍須依一般客觀事實
    、社會經濟狀況及當事人所受損害情形，以為酌定標準」、「約定之違約金是否
    過高，應就債務人若能如期履行債務時，債權人可得享受之一切利益為衡量之標
    準，而非以僅約定一日之違約金額若干為衡量之標準」最高法院四十九年臺上字
    第八０七號、五十一年臺上字第一九號分別著有判例可稽。上訴人主張：縱鈞院
    認上訴人以被上訴人違約訴請返還定金為無理由，然被上訴人逕將上訴人所繳付
    之三百萬元沒收充作違約金，該約定之違約金額顯屬過高，請惠予酌減等語。被
    上訴人則辯稱：基於契約自由原則，本件被上訴人係依約沒收上訴人所繳之價金
    ，為契約內容之給付，並非違約金之性質。且系爭房地總價為五千一百五十萬元
    ，依據內政部之買賣契約書範本，規範違約金標準為總價之百分之二十，本件換
    算後為一千零三十萬元，再依財政部核定之八十三年度同業利潤標準為百分之十
    五，本件換算後為七百七十二萬五千元，縱以百分之十計算，違約金亦應為五百
    一十五萬元，本件仍無違約金過高之情等語。惟查被上訴人並非建築投資商，自
    無依財政部核定之同業利潤標準據以認定其所獲利潤，或依內政部之買賣契約書
    範本而據以認定違約金標準為總價百分之二十之可言。又系爭房地總價雖高達五
    千一百五十萬元，然本件買賣僅進行至交付定金之階段，尚未正式簽約，且被上
    訴人為地主，就合建所分得之房地為預售，本件買賣契約解除後，系爭房地之所
    有權仍屬被上訴人，被上訴人可再行銷售、處分，損失不致非常嚴重，沒收定金
    之一半，應已足以彌補。本院依一般客觀事實，社會經濟狀況及當事人實際上所
    受損失為斟酌依據，並考量被上訴人本身違約之程度，認被上訴人辯稱定金三百
    萬元全部沒收之違約金，應屬過高，爰依職權減至一百五十萬元。（即定金之百
    分之五十）
九、按「契約解除時，當事人雙方應負回復原狀之義務，其受領之給付為金錢者，應
    附加自受領時起之利息償還之。」民法第二百五十九條第二款定有明文。綜上所
    述，本件上訴人未能證明被上訴人給付遲延，被上訴人抗辯上訴人逾期未簽約，
　　買賣已作廢（解除契約條件成就），應屬可採。上訴人猶對已作廢之契約，主張
　　解除契約，即非可採。惟買賣契約已作廢（解除契約條件成就），雙方仍應負回
　　復原狀之義務。而兩造間購屋定金收據，約定「買方逾時未簽約，本買賣即作廢
　　，定金沒收」之約款性質，應屬違約金，且屬過高，本院自得依職權減至一百五
　　十萬元。從而上訴人本於回復原狀之法律關係，請求上訴人給付一百五十萬元，
　　及自起訴狀繕本送達翌日即九十年七月二十四日起，清償日止，按週年利率百分
　　之五計算之利息，為有理由，應予准許。逾此所為請求，為無理由，應予駁回。
    至於上訴人敗訴部分，其假執行之聲請失所附麗，應併予駁回。原審就上開應准
    許部分，為上訴人敗訴之判決，尚有未洽，上訴意旨求予廢棄改判，為有理由，
    爰由本院予以廢棄改判如主文第二項所示。至於上訴人之請求不應准許部分，原
    判決為上訴人敗訴之判決，並駁回其假執行之聲請，經核於法並無不合，上訴意
    旨求予廢棄改判，為無理由，應駁回其上訴。又上訴人勝訴部分，兩造雖分別陳
    明願供擔保為准、免假執行之宣告，然此部分金額未逾一百五十萬元，不得上訴
    第三審，一經本院宣判，即告確定，自毋庸為假執行之宣告。上訴人此部分假執
    行之聲請，為無理由，應予駁回。原審駁回上訴人此部分假執行之聲請，理由雖
　　與本院認定不同，結論並無二致，仍應予以維持。（主文已包含於其餘上訴駁回
　　內，不另諭知）
十、本件事證已臻明確，兩造其餘之攻擊防禦方法及所提之證據，經審酌後認均無礙
　　判決之結果，爰不予一一論述，附此敘明。
十一、據上論結，本件上訴為一部有理由，一部無理由，爰判決如主文。
中　　　華　　　民　　　國　　九十一　　年　　 六　 　　月　　二十五　　日
　　　　　　　　　　　　　　　　　民事第十庭
　　　　　　　　　　　　　　　　　　　審判長法　官　林　敬　修
　　　　　　　　　　　　　　　　　　　　　　法　官　黃　騰　耀
                                            法　官　藍　文　祥
右正本係照原本作成。
兩造均不得上訴。
中　　　華　　　民　　　國　　九十一　　年　　 六　 　　月　　二十八　　日
　　　　　　　　　　　　　　　　　　        書記官　顧　倪淑貞
